【裁判字號】    98,毒抗,72
【裁判日期】    980227
【裁判案由】    毒品危害防制條例
【裁判全文】
臺灣高等法院刑事裁定                  98年度毒抗字第72號
抗  告  人
即  被  告  甲○○
上列抗告人即被告因違反毒品危害防制條例案件，不服臺灣板橋
地方法院97年度毒聲字第2628號，中華民國98年1 月6 日所為令
入戒治處所施以強制戒治裁定（聲請案號：臺灣板橋地方法院檢
察署97年度毒偵字第7843號、97年度聲戒字第819 號），提起抗
告，本院裁定如下：
    主  文
抗告駁回。
    理  由
一、原裁定意旨略以：本件抗告人即被告甲○○（簡稱抗告人）
    因施用第一級毒品案件，經依臺灣板橋地方法院97年度毒聲
    字第2082號裁定送勒戒處所觀察、勒戒後，認有繼續施用毒
    品之傾向，有臺灣臺北看守所附設勒戒處所民國（下同）97
    年12月19日有無繼續施用毒品傾向證明書1 份附卷可稽，檢
    察官聲請將抗告人送勒戒處所施以強制戒治，核無不合，乃
    依毒品危害防制條例第20條第2 項之規定，裁定令入戒治處
    所施以強制戒治，期間為6 個月以上，至無繼續強制戒治之
    必要為止，但最長不得逾1 年等語。
二、抗告意旨略以：（一）本件有無繼續施用毒品傾向證明書內
    容，僅係經勒戒處所內心理醫師2 次簡短之詢問作成，其中
    關於抗告人之前科紀錄，因現今法規將抗告人視為初犯，故
    應僅供參考，不能作為抗告人有繼續施用毒品傾向之憑據，
    否則有違刑法第2 條從新從輕主義規定；又勒戒、戒治兩種
    處分，快者約9 個半月、慢者約1 年2 月始得停戒，與現今
    法規對施用毒品之累犯所判處有期徒刑約6 月至8 月相較，
    有初犯刑期重於累犯情形，亦有違憲法第23條規定之比例原
    則；（二）抗告人於本件施用第一級毒品海洛因之犯罪未發
    覺前，於97年7 月中自動至行政院衛生署指定之醫療機構即
    三峽恩主公醫院接受美沙冬替代療法，因抗告人嗣後遵從醫
    囑於藥效不夠而產生不適時，施以少量毒品紓解，致抗告人
    為警查獲並移送偵辦，惟因當時抗告人不知有毒品危害防制
    條例第21條之規定，故未將上開自動請求治療情事告知檢察
    官，是本件應有上開條例第20條之1 第1 項第5 款規定「因
    發現確實之新證據足認受觀察、勒戒或強制戒治處分之人，
    應不施以觀察、勒戒或強制戒治」之情形；（三）抗告人接
    受美沙冬替代療法後已有成效，此有台北看守所97年11月19
    日抗告人尿液檢驗報告可稽，足證抗告人已無吸食毒品習慣
    ，遑論有戒斷症狀；又檢察官於傳喚執行觀察、勒戒時，抗
    告人即準時報到，與犯行多次、逃避執行而遭通緝者相較，
    結果卻均同遭裁定施以強制戒治，如此豈非有鼓勵逃避執行
    觀察、勒戒，繼續施用毒品之虞，與憲法第7 條揭櫫之平等
    原則有違，對抗告人實有不公；（四）勒戒處所之有無繼續
    施用毒品傾向證明書，性質上為鑑定報告之一種，故「刑事
    訴訟採職權調查主義，鑑定報告祇為形成法院心證之資料，
    對於法院之審判並無拘束力，待證事項雖經鑑定，法院仍應
    本於職權予以調查，以期發見事實之真相，不得僅以鑑定報
    告作為判決之唯一依據」、「鑑定人之鑑定，雖足為證據資
    料之一種，但鑑定報告顯有疑義時，審理事實之法院，仍應
    調查其他必要之證據，以資認定，不得專憑不實不盡之鑑定
    報告，作為判決之唯一證據」，最高法院57年度台上字第
    3399號、40年度台上字第71號分別著有判例可參。綜上所陳
    ，原審僅憑勒戒處所心理醫師出具之有無繼續施用毒品傾向
    證明書，即裁定抗告人令入戒治處所施以強制戒治，既違憲
    又違法，依抗告人所舉新證據及行為舉止等原因，本件應符
    免以戒治之要件，爰請依刑事訴訟法第413 條規定，將原裁
    定撤銷，並自為裁定等語。
三、按觀察、勒戒後，檢察官依據勒戒處所之陳報，認受觀察、
    勒戒人無繼續施用毒品傾向者，應即釋放，並為不起訴之處
    分或不付審理之裁定；認受觀察、勒戒人有繼續施用毒品傾
    向者，檢察官應聲請法院裁定令入戒治處所強制治療，其期
    間為6 個月以上，至無繼續強制戒治之必要為止，但最長不
    得逾1年，毒品危害防制條例第20條第2項定有明文。又按有
    無繼續施用毒品傾向之評估標準，並非完全以受勒戒人勒戒
    後之結果為準，勒戒前之各種情況，仍應作為評估之依據。
    依勒戒處所評分說明手冊規定，係以人格特質、臨床徵候及
    環境相關因素3項合併計算分數：(1)分數100分至71分，判定
    為有繼續施用毒品傾向；(2)50分至0 分，判定為無繼續施用
    毒品傾向；(3)70分至51分間判定有繼續施用毒品傾向之原則
    為有下列各項之一者：缺乏病識感或戒治動機者；第一級毒
    品使用者；有煙毒前科者；有礙家庭、社會和諧與安寧者。
    若無以上各項之一，惟判定者認為個案「有繼續施用毒品傾
    向」者，應在「有無繼續施用毒品傾向證明書」詳細說明欄
    內載明，並於綜合判斷項下勾選「有繼續施用毒品傾向」；
    (4)分數為50分以下，原本應列為「無繼續施用毒品傾向」，
    但綜合評分者根據臨床實務，有具體事證，認為個案「有繼
    續施用毒品傾向」者，以綜合評分者所評估為準，惟須在「
    有無繼續施用毒品傾向評估標準紀錄表」詳細說明欄載明具
    體事證。而其中之人格特質係依有無毒品犯罪前科、其他犯
    罪紀錄、行為觀察；臨床徵候係依尿液檢驗戒斷症狀有無多
    種藥物使用、有無注射使用、使用期間、情緒及態度；環境
    相關因素係依社會功能是否良好、支持系統等，作為判斷分
    數之依據。判定者判定人格特質、臨床徵候及環境相關因素
    合計3 項分數，固係供為判定者判定「有無繼續施用毒品傾
    向」之審酌標準，但非唯一標準。綜合評分者，應根據臨床
    實務，有具體事證，認為個案「有繼續施用毒品傾向」者，
    以綜合評分者所評估為準，此有「有無繼續施用毒品傾向」
    評估標準、評分說明手冊可按，是評斷有無吸食毒品傾向，
    有一定之依據及標準，該評估標準已具相當之客觀標準。
四、經查：（一）本件抗告人依臺灣板橋地方法院97年度毒聲字
    第2082號裁定，送臺灣臺北看守所附設勒戒處所觀察、勒戒
    後，該勒戒處所評斷抗告人有無繼續施用毒品傾向之評分結
    果，其人格特質得64分、臨床徵候得50分、環境相關因素得
    0 分，合計114 分，綜合判斷為有繼續施用毒品傾向，此有
    臺灣臺北看守所附設勒戒處所97年12月19日有無繼續施用毒
    品傾向證明書1 份在卷可稽（參原審卷第22頁、第23頁）。
    因其內所載之結果，係該所相關專業知識經驗人士，於抗告
    人觀察、勒戒期間，依其本職學識評估抗告人之人格特質、
    臨床徵候、環境相關因素所為之綜合判斷，具有科學驗證所
    得之結論，自得憑以判斷抗告人有無繼續施用毒品傾向之證
    明。且本件情形與一般實體有罪判決之訴訟程序不同，抗告
    人引用最高法院57年度台上字第3399號、40年度台上字第71
    號判例，擬推翻原審裁定，尚不足採；（二）本件係抗告人
    不服原審強制戒治裁定而提起抗告，惟抗告人主張其符合毒
    品危害防制條例第20條之1 第1 項第5 款要件，而有聲請重
    新審理之情形，核與本件抗告程序不同，抗告人就此亦有誤
    解；（三）抗告人既有施用第一級毒品海洛因之事實，並先
    經原審裁定觀察、勒戒後，方經臺灣臺北看守所附設勒戒處
    所評估有繼續施用毒品傾向，再經原審裁定抗告人令入戒治
    處所強制戒治，此悉依法定程序處理，並無違誤，抗告人空
    言質疑評估可信性，並未提出進一步事證以實其說，要難採
    信。綜上所述，原審裁定抗告人令入戒治處所強制戒治，期
    間為6 個月以上，至無繼續強制戒治之必要為止，但最長不
    得逾1 年，於法並無不合，抗告人徒憑己見，指摘原裁定不
    當，尚不足以推翻原審裁定之適法性，所提抗告，為無理由
    ，應予駁回。
據上論斷，應依刑事訴訟法第412條，裁定如主文。
中    華    民    國    98    年    2     月    27    日
                  刑事第二十庭  審判長法  官  楊貴雄
                                      法  官  林銓正
                                      法  官  鄧振球
以上正本證明與原本無異。
不得再抗告。
                                      書記官  劉有志
中    華    民    國    98    年    3     月    2     日


司法院資訊處製作；財團法人民間司法改革基金會備份。
